臺灣士林地方法院刑事判決　　　　　　　 93年度易字第670號
公　訴　人　臺灣士林地方法院檢察署檢察官
被　　　告　甲○○
選任辯護人　郭嵩山律師
選任辯護人　郭玉瑾律師
上列被告因違反銀行法案件，經檢察官提起公訴（91年度偵字第
11262號），本院判決如下：
    主  文
甲○○參與決定違反股份有限公司依銀行法第三十條所為承諾之
行為，處有期徒刑參月，如易科罰金，以參佰元折算壹日。
    事  實
一、甲○○自民國（以下同）67年騰輝股份有限公司（以下簡稱
    騰輝公司）設立時起擔任董事，於83年11月23日改任監察人
    迄今，均係騰輝公司實際負責經營之人，明知騰輝公司於82
    年間為興建廠房及購置機器設備，向臺灣銀行股份有限公司
    （以下簡稱臺灣銀行）申請新台幣（下同）363,000,000 元
    之貸款，於同年4 月16日騰輝公司與臺灣銀行簽訂放款借據
    ，並於同年10月5 日，經騰輝公司董事會決議，依銀行法第
    30 條 之規定出具承諾書予臺灣銀行，承諾「提供公司所有
    財產即彰化縣和美鎮○○段第49地號土地及其上所建之廠房
    、機器作為擔保，決不再以該不動產及動產提供其他債權人
    複之承諾。」；旋於當日（即82年10月5 日）經騰輝公司董
    事會決議，出具同上承諾之切結書予臺灣銀行收受。詎甲○
    ○於臺灣銀行依約逐次撥放貸款共計287,646,776 元（其明
    細為：82年10月5 日機器撥款1,563,162 元、82年10月23日
    機器撥款1,354,248 元、82年11月15日廠房撥款45,440,000
    元、82年12月21日廠房撥款48,460,000元、83年1 月28日廠
    房撥款43,690,000元、83年3 月4 日機器撥款758,011 元、
    83 年3月17日廠房撥款31,390,000元、83年3 月21日機器撥
    款1,511,960 元、83年4 月9 日機器撥款2,235,534 元、83
    年4 月15日廠房撥款36,490,000元、83年4 月20日機器撥款
    5,148,344 元、83年5 月26日廠房撥款28,500,000元、83年
    5 月26日機器撥款14,605,517元、83年8 月30日廠房撥款26
    ,500,000 元）後 ，因騰輝公司於84年7 月28日經台灣地區
    各縣市票據交換所公告列為支票存款拒絕往來戶，台灣銀行
    旋依放款借據第6 條第5 項之約定減少對騰輝公司之受信額
    度不再繼續撥款。騰輝公司為取信於台灣銀行復於86年10月
    23日再出具一張承諾內容同前之切結書與台灣銀行。不料甲
    ○○竟違反上開承諾事項，於89年12月7 日，將坐落位於前
    開土地上，建號彰化縣和美鎮○○段第19至19之9 等號之廠
    房，設定抵押權120,000,000 元予關係企業華虹企業股份有
    限公司（以下簡稱華虹公司），復就臺灣銀行所提上開廠房
二、案經臺灣銀行告訴，由台灣士林地方法院檢察署檢察官偵查
    起訴。
    理  由
一、訊據被告甲○○對於前揭借款及設定抵押權之事實均坦承不
    諱，核與告訴人台灣銀行指訴情節相符，復經證人江芬蘭（
    台灣銀行本件貸款之承辦人）、蔡富吉（案發時台灣銀行忠
    孝分行經理）、鄭國輝（台灣銀行世貿分行副理）、蘇耀淋
    （台灣銀行營業部存款科職員）、林騰輝（華虹公司董事長
    即被告之子）於偵查中結證屬實，此外並有放款借據、增補
    借據及臺灣銀行忠孝分行82年2 月22日銀業乙字第02493 號
    函、臺灣銀行放款明細登錄卡、騰輝公司82年10月5 日董事
    會決議記錄、騰輝公司於82年10月5 日之出具之承諾書、86
    年10月22 日 董事會決議記錄、騰輝公司於86年10月23日出
    具之切結書、臺億建築經理股份有限公司83年8 月23日（83
    ）臺億字第0323號函附工程進度查核報告書、上開建號建物
    登記謄本及彰化縣和美地政事務所92年8 月29日和地一字第
    0920005699號函及、92年9 月10日和地一字第0920006011
    號函附彰化縣和美鎮○○段第19至19之9 等號10筆之抵押權
    資料、存證信函、台灣銀行忠孝分行91年1 月25日銀忠營字
    第09153005911 號函、91年2 月26日銀忠營字第0915300977
    1 號函、91年3 月6 日銀忠營字第09153011551 號函、經濟
    部公司基本資料查詢表、騰輝公司變更登記表、華虹公司變
    更登記表各1 份、華虹公司登記案卷2 宗及騰輝公司登記案
    卷3 宗在卷足憑，應甚明確，足堪認定。
二、被告甲○○雖辯稱其並無犯罪之故意，因依約台灣銀行需貸
    予3 億6 千3 百萬元之款項後，始能要求騰輝公司就其提供
    之不動產設定抵押權，然台灣銀行僅撥放貸款共計287,646,
    776 元，仍有餘款75,353,2 24 元尚未貸予騰輝公司，致騰
    輝公司之廠房無法興建完成，騰輝公司為讓廠房能圓滿完工
    ，才決議續向華虹公司借貸，並將廠房設定抵押權1 億2 千
    萬元予華虹公司云云。經查本件貸款，臺灣銀行撥款是依照
    建築經理公司據騰輝公司廠房興建工程的進度而分段撥款，
    臺灣銀行依約逐次撥放貸款共計287,646,776 元後，臺灣銀
    行不繼續撥款，乃係因建築經理公司告知騰輝公司財務出現
    問題，繼而騰輝公司於84年7 月28日經台灣地區各縣市票據
    交換所公告列為支票存款拒絕往來戶，有84年7 月28日臺公
    字第0057號公告一紙在卷可按，台灣銀行旋依雙方所簽訂之
    放款借據第6 條第5 項之約定減少對騰輝公司之受信額度不
    再繼續撥款，是本件台灣銀行未續將全額貸款撥貸給騰輝公
    司，全係因可歸責於騰輝公司所致。又依騰輝公司董事會之
    決議及該公司出具與台灣銀行之承諾書、切結書均載明「提
    供公司所有財產即彰化縣和美鎮○○段第49地號土地及其上
    所建之廠房、機器作為擔保，決不再以該不動產及動產提供
    其他債權人設定抵押權或質權，或就同一標的物，另向其他
    債權人做重複之承諾。」等語，蓋於簽訂貸款借據及撥款時
    ，廠房尚未興建，機器亦尚未購買，尚無從提供作為擔保，
    故台灣銀行欲騰輝公司出具該承諾書，台灣銀行始敢撥放貸
    款，嗣騰輝公司購買機器後，旋依承諾於84年12月18日將所
    有機器予台灣銀行設定動產抵押，有動產抵押契約書在卷可
    參；同理騰輝公司於座落彰化縣和美鎮○○段第49地號土地
    上所建之廠房完成後，依承諾書之約定僅得提供予台灣銀行
    權人設定抵押權。被告甲○○前揭所辯，顯係事後卸責飾詞
    ，不得採信，本件事證明確，被告犯行洵堪認定，應依法論
    科。
三、按銀行法第30條規定：「銀行辦理放款、開發信用狀或提供
    保證，其借款人、委任人或被保證人為股份有限公司之企業
    ，如經董事會決議，向銀行具書面承諾，以一定財產提供擔
    保，及不再以該項財產提供其他債權人設定質權或抵押權者
    ，得免辦或緩辦不動產或動產抵押權登記或質物之移轉占有
    。但銀行認為必要時，債務人仍應於銀行指定之期限內補辦
    之。借款人、委任人或被保證人違反前項承諾者，其參與決
    定此項違反承諾行為之董事及行為人應負連帶賠償責任。」
    違反依第30條所為之承諾者，其參與決定此項違反承諾行為
    之董事及行為人，應依同法第126 條之規定處罰。核被告所
    為，係違反依銀行法第30條所為之承諾，應依銀行法第126
    條之規定處罰。次查被告行為後，刑法第41條已修正為：「
    犯最重本刑為5 年以下有期徒刑以下之刑之罪，而受6 個月
    以下有期徒刑或拘役之宣告，因身體、教育、職業、家庭之
    關係或其他正當事由，執行顯有困難者，得以1 元以上3 元
    以下折算1 日，易科罰金。但確因不執行所宣告之刑，難收
    矯正之效，或難以維持法秩序者，不在此限。」、「併合處
    罰之數罪，均有前項情形，其應執行之刑逾六月者，亦同」
    ，並於90年1 月10日公布施行，於同年1 月12日生效，核與
    修正前刑法第41條相較，修正後條文對被告並無利或不利，
    故
    本件既符合修正後刑法第41條之情形，自應依刑法第2條 第
    1 項前段規定，依修正後刑法第41條規定諭知易科罰金之折
    算標準，核此敘明。審酌被告甲○○於案發後接獲銀行通知
    時，雖立刻將設定予華虹公司之抵押權塗銷，然該廠房業經
    其他債權人聲請法院查封在案，致無法設定抵押權登記予台
    灣銀行等情，及被告犯罪之動機、目的、手段，及其品性、
    生活狀況、智識程度、犯罪所生之損害，及犯罪後態度等一
    切情狀，量處如主文所示之刑，並諭知易科罰金之折算標準
    。
據上論斷，應依刑事訴訟法第299 條第1 項前段、銀行法第126
條、第30條第1 項、刑法第11條前段、第2 條第1 項前段、第41
條第1項前段、罰金罰鍰提高標準條例第2 條，判決如主文。
本案經檢察官靳開聖到庭執行職務。
中　　華　　民　　國　　94　　年　　5　 　月　　12　　日
                  刑事第一庭審判長法  官  雷雯華
                                  法  官  江翠萍
                                  法  官  張國棟
以上正本證明與原本無異。
如不服本判決，應於判決送達後10日內，向本院提出上訴狀。
                                  書記官  何子傑
中　　華　　民　　國　　94　　年　　5 　　月　　12　　日
附錄本案論罪科刑法條全文
銀行法第30條
銀行辦理放款、開發信用狀或提供保證，其借款人、委任人或被
保證人為股份有限公司之企業，如經董事會決議，向銀行出具書
面承諾，以一定財產提供擔保，及不再以該項財產提供其他債權
人設定質權或抵押權者，得免辦或緩辦不動產或動產抵押權登記
或質物之移轉占有。但銀行認有必要時，債務人仍應於銀行指定
之期限內補辦之。
借款人、委任人或被保證人違反前項承諾者，其參與決定此項違
反承諾行為之董事及　行為人應負連帶賠償責任。
銀行法第126 條
股份有限公司違反其依第三十條所為之承諾者，其參與決定此項
違反承諾行為之董事及行為人，處三年以下有期徒刑、拘役或科
或併科新臺幣一百八十萬元以下罰金。
罰金罰鍰提高標準條例第2條
依刑法第41條易科罰金或第42條第2 項易服勞役者，均就其原定
數額提高為一百倍折算一日；法律所定罰金數額未依本條例提高
倍數，或其處罰法條無罰金刑之規定者，亦同。
